【裁判字號】    99,訴,1195
【裁判日期】    990831
【裁判案由】    塗銷抵押權登記
【裁判全文】
臺灣高雄地方法院民事判決              99年度訴字第1195號
原      告  丙○○
訴訟代理人  甲○○
被      告  玉山商業銀行股份有限公司
法定代理人  乙○○
訴訟代理人  丁○○
上列當事人間塗銷抵押權登記事件，經本院於民國99年8月26日
言詞辯論終結，判決如下：
    主      文
原告之訴駁回。
訴訟費用由原告負擔。
    事實及理由
一、原告主張：伊於民國93年3 月9 日提供所有坐落於高雄縣鳳
    山市○○段1042地號（權利範圍為94/10000）及其上門牌高
    雄縣鳳山市○○路366 巷1 號13樓（下稱系爭房地），為訴
    外人李耀仁設定新台幣（下同）216 萬元之第一順位最高限
    額抵押權（下稱系爭最高限額抵押權）予訴外人高雄區中小
    企業銀行（下稱高雄中小企銀），並於同年月15日擔任李耀
    仁向高雄中小企銀借款180 萬元（下稱系爭借款）之連帶保
    證人。嗣高雄中小企銀因經營不善於93年9 月間由被告標得
    其營業。系爭借款已於97年5 月22日清償完畢，伊乃請求被
    告塗銷系爭抵押權，惟被告以李耀仁尚有他筆60萬元信用貸
    款（下稱系爭信用貸款）未償為由拒絕塗銷。惟系爭信用貸
    款應非系爭最高限額抵押權擔保效力所及。為此，爰依據民
    法第767 條規定，提起本訴。並聲明：被告應塗銷系爭最高
    限額抵押權。
二、被告則以：伊前於93年8 月2 日寄發業務變動通知書予高雄
    中小企銀顧客，已善盡民法第881 之7 第3 項所規定通知義
    務。原告請求伊塗銷系爭抵押權登記時，因受擔保人李耀仁
    尚有他筆信用貸款未償，依民法第881 條之1 第1 、2 項規
    定，伊自得拒絕塗銷等語，資為抗辯。並聲明：原告之訴駁
    回。
三、兩造不爭執之事項：
  (一)原告於93年11月12日提供系爭房地設定系爭最高限額抵押權
    予高雄中小企銀，系爭最高限額抵押權所設定權利存續期間
    為自93年3 月9 日起至123 年3 月8 日止，以擔保李耀仁於
    該存續期間向高雄中小企銀之借款。
  (二)李耀仁於93年3 月15日向高雄中小企銀借款180 萬元，並由
    原告擔任系爭借款之連帶保證人。
  (三)被告於93年9 月4 日合併高雄中小企銀，高雄中小企銀之全
    部營業及資產負債由被告概括承受。
  (四)系爭借款債權業於97年5 月22日清償完畢。
  (五)原告向被告請求塗銷系爭最高限額抵押權登記，被告以李耀
    仁於被告尚有系爭信用貸款60萬元為由拒絕塗銷。
四、本件之爭點：被告以訴外人李耀仁尚有系爭信用貸款未償為
    由，拒絕塗銷系爭抵押權登記，是否有據？即系爭信用貸款
    ，是否為系爭抵押權擔保效力所及？
  (一)按稱最高限額抵押權者，謂債務人或第三人提供其不動產為
    擔保，就債權人對債務人一定範圍內之不特定債權，在最高
    限額內設定之抵押權。民法第881 條之1 第1 項定有明文。
    即所謂最高限額之抵押契約，係指不動產所有人提供抵押物
    ，與債權人訂立在一定金額之限度內，擔保現在已發生及將
    來可能發生之債權之抵押權設定契約而言。查原告於93年11
    月12日提供系爭房地設定系爭最高限額抵押權予高雄中小企
    銀，系爭最高限額抵押權所設定權利存續期間為自93年3 月
    9 日起至123 年3 月8 日止，以擔保李耀仁於該存續期間向
    高雄中小企銀之借款。李耀仁於93年3 月15日向高雄中小企
    銀借款180 萬元，並由原告擔任系爭借款之連帶保證人，已
    如前述，而依系爭最高限額抵押權之擔保物提供人即原告及
    債務人即李耀仁與被告所訂立之「土地建築物抵押權設定契
    約書其他約定事項」，已載明：「擔保物提供人提供本抵押
    物之擔保範圍為最高限額抵押權即擔保物提供人及債務人對
    抵押權人高雄區中小企業銀行股份有限公司（包括總行及所
    屬各分支機構，以下同。）現在（包括過去所負現在尚未清
    償）及將來所負，在本抵押權設定契約書所定債權最高限額
    範圍內之票據、借款、墊款、保證，損害賠償及其利息、遲
    延利息、違約金、抵押權人墊付抵押物之保險費及其利息、
    實行抵押權費用與因債務不履行而發生損害賠償（律師費用
    除外）」，是原告及李耀仁與高雄中小企銀間於設定抵押時
    ，已合意系爭最高限額抵押權擔保債權範圍內容為現在及將
    來所發生之前述債務，應堪認定。
  (二)次查，被告於93年9 月4 日合併高雄中小企銀，高雄中小企
    銀之全部營業及資產負債由被告概括承受，已如前述，又李
    耀仁另於93年12月1 日向合併後之被告信用借貸60萬元，此
    有被告提出之交易明細查詢資料等件附卷可稽（見本院卷第
    47-48 頁），並為原告所不爭執，是被告為存續銀行，高雄
    中小企銀為消滅銀行，被告因概括承受高雄中小企銀之營業
    及資產負債而繼受取得系爭借款債權及系爭最高限額抵押權
    ，而系爭最高限額抵押權之擔保效力既及於原告及李耀仁與
    高雄中小企銀間現在及將來所發生之前述債務，且合併後之
    存續銀行即被告概括繼受消滅銀行即高雄中小企銀之全部權
    利義務，則系爭最高限額抵押權約定擔保之債權範圍，除原
    告及李耀仁與合併前之系爭最高限額抵押權債權人即高雄中
    小企銀間已發生之系爭借款債權外，尚包括合併後被告於存
    續期間內對李耀仁所取得之系爭信用貸款債權。又原告亦未
    提出系爭最高限額抵押權所擔保之原債權有民法第881 條之
    12所定確定之事由，自難認被告繼受取得系爭最高限額抵押
    權時，其所擔保之原債權亦於斯時隨之確定。故原告主張：
    伊設定系爭最高限額抵押權係為擔保李耀仁於高雄中小企銀
    之借款，並無擔保李耀仁於其他銀行之借款之意思，且被告
    自高雄中小企銀受讓系爭最高限額抵押權時，其所擔保之債
    權即已確定，系爭信用貸款債權不在擔保範圍內云云，洵非
    可採。至原告所提出之最高法院96年度台上字第927 號民事
    判決，係就逾越設定最高限額抵押權之當事人真意之合併前
    存續銀行對債務人之另一獨立債權，非最高限額抵押權效力
    所及而為闡釋，與本件原告已可預見合併後存續銀行另對債
    務人取得之債權，為系爭最高限額抵押權效力所及之情形不
    同，自無法比附爰引之，附此敘明。
五、綜上所述，系爭最高限額抵押權約定擔保之債權範圍為高雄
    中小企銀於合併前對李耀仁取得之系爭借款債權，及被告於
    合併後於存續期間內對李耀仁取得之系爭信用貸款債權，李
    耀仁就系爭信用貸款既迄未完全清償，被告自得拒絕塗銷系
    爭最高限額抵押權。從而，原告依民法第767 條之規定所為
    之本件請求，為無理由，應予駁回。
六、結論：本件原告之訴為無理由，依民事訴訟法第78條，判決
    如主文。
中    華    民    國    99    年    8     月    31    日
                    民事鳳山分庭法  官  何悅芳
以上正本係照原本作成。
如對本判決上訴，須於判決送達後20日內向本院提出上訴狀。如
委任律師提起上訴者，應一併繳納上訴審裁判費。
中    華    民    國    99    年    8     月    31    日
                                書記官  陳俐嫺

司法院資訊處製作；財團法人民間司法改革基金會備份。
